【裁判字號】    98,訴,317
【裁判日期】    980821
【裁判案由】    確認抵押權不存在等
【裁判全文】
臺灣臺南地方法院民事判決               98年度訴字第317號
原      告  甲○
訴訟代理人  李慧千律師
被      告  乙○○
訴訴代理人  林怡靖律師
            李宗貴律師
            郭宗塘律師
上列當事人間請求確認抵押權不存在等事件，經本院於民國98年
8月5日言詞辯論終結，判決如下：
    主      文
確認原告所有坐落臺南縣永康市○○段第三三七四地號、地目田
、面積一一八八平方公尺土地，於登記日期民國八十八年一月十
六日，權利人為被告，權利價值新台幣壹佰萬元，存續期間自民
國八十八年一月十一日至一百零八年一月十一日止之抵押權所擔
保之債權不存在。
被告應將前項抵押權登記予以塗銷。
原告其餘之訴駁回。
訴訟費用新台幣壹萬零玖佰元由被告負擔。
    事實及理由
一、原告起訴主張：
  (一)原告之子女李朝龍與李金葉、被告乙○○夫妻在民國84年底
    至85年間出資合夥，共同經營崇耀實業社及宏德水電材料行
    ，因合夥事業之資金全由李金葉夫妻負責處理，為區別李金
    葉夫妻之資金與合夥事業之資金，合夥事業乃借用被告乙○
    ○於台南中小企業銀行（現更名為京城銀行）永康分行之帳
    戶（戶名：乙○○、帳號：0000000000000000號）作為專用
    帳戶，而李金葉於台南中小企業銀行（現更名為京城銀行）
    永康分行、帳號0000000000000000之帳戶則為李金葉夫妻之
    帳戶。雙方合作數年之後，合夥事業資金豐厚，多次分紅，
    分紅時均由合夥事業之帳戶（即乙○○前開京城銀行帳戶）
    同時撥款進入李金葉及李朝龍之帳戶中。88年初李朝龍與李
    金葉同意以合夥事業之資金，清償父親即原告甲○在永康市
    農會借貸新台幣（下同）100萬元之債務，當時並以原告所
    有台南縣永康市○○段3374地號土地（下稱系爭土地）設定
    抵押權予永康市農會，而由被告乙○○陪同原告或原告妻子
    李謝月秀辦理農會借款之清償及塗銷抵押權之程序。
  (二)嗣李朝龍與李金葉夫妻因經營發生不愉快在96年間拆夥，拆
    夥時李金葉向李朝龍表示，她不再照顧原告夫妻，所以原告
    積欠合夥事業屬於李金葉部分之50萬元，李金葉不再追討，
    李金葉並將原告寄放在李金葉處之土地所有權狀、他項權利
    證明原本等資料返還給原告。原告整理相關所有權狀時，赫
    然發現被告乙○○竟利用在88年間幫忙原告辦理塗銷永康市
    農會在原告所有臺南縣永康市○○段3374地號上抵押權之機
    會，設定乙○○為前開土地之抵押權人，抵押權範圍為100
    萬元。又被告乙○○與訴外人李朝龍在95年12月24日拆夥
    後，雙方在96年9月20日在台南縣永康市解委員會達成調解
    ，調解前被告夫妻曾親自書寫拆夥時之帳目應如何分配之書
    面三張交給李朝龍。其上記載京城銀行現金0000000、玉山
    銀行現金29139 8、玉山甲存48050、客票2月28共0000000、
    客票3月31日至4月31日0000000等，倉庫除2為0000000、現
    金00000000除2再扣除某些項目，被告夫妻當時係認定李朝
    龍還可再分配現金約3,307,054元。由上說明可知李朝龍確
    實在85年3月2日有提出350萬元合夥款項；合夥關係存續中
    ，被告均有將盈餘分配給李朝龍；拆夥時，被告夫妻所書寫
    單據也表明合夥財產應分二份；此等均足徵李朝龍與被告夫
    妻間確有合夥關係存在，可知該帳戶確非乙○○個人帳戶，
    而係合夥資金應用之帳戶。
  (三)合夥帳戶既非被告乙○○個人之帳戶，而係乙○○夫妻與李
    朝龍合夥經營事業之帳戶，則88年1月11日自合夥帳戶支出
    100萬元清償原告甲○之農會100萬元借款，該100萬元並非
    係乙○○個人之債權，而係合夥債權。且該合夥債權於李朝
    龍與乙○○夫妻拆夥時，已全部清算完畢。被告對於原告已
    無任何債權存在，玆分述如下：
    1.被告夫妻親筆書立如何分配合夥財產及現金後，對於雙方
      與訴外人及對原告之債務究應如何拆帳仍未完全清楚，於
      是在96年9月20日之調解委員會上，針對被告夫妻與李朝
      龍之拆夥事項，及原告積欠合夥帳戶之100萬元款項及訴
      外人李桓樹之債務等也一併協調，因此結論上，被告僅需
      再支付李朝龍0000000元，由乙○○簽發發票日為96年9月
      28日、票號0000000、票面金額為287萬3105元、付款人為
      京城銀行永康分行之支票乙紙與訴外人李朝龍。同日，被
      告乙○○並將甲○之所有權狀及他項權利證明等文件返還
      。
    2.參照本院97年度重訴字第71號債務人異議之訴中，證人謝
      順成97年6月4日之證詞（該卷60至62頁）證稱：「.. 當
      天是調解合夥債務，….。我那天有聽到抵押權要塗銷，
      …」，證人李金葉於97年8月13日之證詞（該卷137頁）證
      稱：「當天只有說李朝龍的問題，當天沒有印象有沒有說
     要將哪些資料還給原告，只有說我幫我媽媽還農會100萬元
     ，要塗銷我父母親的抵押….. 」，由證人之證詞可知，在
     96年9月20日之調解委員會上，被告確實承諾要塗銷對於被
     告之抵押權，倘被告仍有對於原告之100萬元之債權，被告
     何以要塗銷設定在原告土地之抵押權。
  (四)按確認法律關係成立或不成立之訴，非原告有受確認判決之
    法律上利益者，不得提起之，民事訴訟法第247條前段定有
    明文，所謂即受確認判決之法律上利益，須因法律關係之存
    否不明確，致原告在私法上之地位有受侵害之危險，而該項
    危險得以對於被告之確認判決除去之者而言，故確認法律關
    係成立或不成立之訴，苟具備前開要件，即得謂有即受確認
    判決之法律上利益（最高法院42年度台上字第1031號判例意
    旨）。查兩造間實際並無借款之事實，擔保之債權並不存在
    ，其抵押權亦失所附麗而應予塗銷，惟被告於竟於97年1 月
    25日發存證信函向原告請求清償借款，足令原告在私法上地
    位有受侵害之虞，故原告訴請確認系爭抵押權所擔保之抵押
    債權不存在。又縱被告有從其帳戶提領100萬元向農會清償
    原告之借款，然該帳戶係合夥帳戶，非被告乙○○個人之帳
    戶，該100萬元債權並非係乙○○個人之債權，而係合夥債
    權，則被告與原告間就抵押權擔保之100萬元債權關係並不
    存在，且該合夥債權於李朝龍與乙○○夫妻拆夥之時已全部
    清算完畢，被告對於原告已無任何債權存在，爰請求確認系
    爭土地之抵押權擔保債權及抵押權不存在，被告應將上開抵
    押權塗銷。
  (五)聲明：
   1.確認被告乙○○與原告甲○間就坐落臺南縣永康市○○段
     3374地號，面積11公畝88平方公尺，權利範圍全部之土地
     ，於民國88年1月11日在臺南縣永康地政事務所所為權利價
     值新臺幣100萬元登記之抵押權及其所擔保之債權不存在。
   2.被告乙○○應將前項抵押權設定登記予以塗銷。
   3.訴訟費用由被告負擔。
二、被告抗辯：
  (一)88年初被告借貸予原告100萬元，用以清償原告在永康市農
    會之借款債務，原告當時允諾以系爭土地設定抵押權予被告
    做為借款之擔保。查當時設定抵押權之登記申請書，附件資
    料皆齊備，除有原告所交付之印鑑證明書及土地所有權狀外
    ，抵押權設定契約書中更有原告甲○之親筆簽名及蓋印，實
    難謂原告本人在不知情之狀況下，由被告私自完成抵押權登
    記。
  (二)被告妻子李金葉雖在事後代替原告保管系爭土地所有權狀，
    惟96年雙方交惡，李金葉不願再替原告保管，將所有代為保
    管之物件全數交還原告，當時李金葉絕無允諾不再追討系爭
    100萬元借款，僅因不想再擔負保管之責，遂將所有物件返
    還予原告，又事實上該筆借款係由被告所借出，李金葉亦無
    權承諾日後不再向原告追討系爭借款。
  (三)崇耀實業社或宏德水電材料行皆為被告乙○○所獨資，並非
    被告和訴外人李朝龍所合夥開設。而被告確係自個人帳戶匯
    錢至訴外人李朝龍之帳戶，惟匯錢之原因並非合夥人間分紅
    ，而係：
    1.基於岳家父母之要求，及太太李金葉希望被告能多給小舅
      子李朝龍一點經濟上支援，並幫助李朝龍維持家計。
    2.感謝訴外人李朝龍辛苦幫忙被告經營宏德水電行。被告擁
      有兩間水電行，分別是崇耀實業社及宏德水電行，兩間公
      司皆經營得有聲有色。崇耀實業社無論經營管理皆係被告
      負責。而宏德水電行之開立，被告當初即在太太李金葉要
      求提攜小舅子的情況下，原本要找李朝龍合夥經營。惟李
      朝龍在買下一間房屋後，再無任何資本可與被告合夥，被
      告只好自行出資，開立宏德水電行，並聘雇李朝龍為水電
      行之員工，每月並支付李朝龍薪資50000元~55000元。
    3.因宏德水電行有部分材料借放在隔壁即李朝龍所有之房屋
      一樓處，被告乙○○多少亦基於酬謝李朝龍提供部分地方
      囤放水電材料之心情，故只要宏德水電行有賺錢，在岳家
      父母和太太李金葉之要求下，皆會分發額外獎金予訴外人
      李朝龍。
    4.綜上，訴外人李朝龍口口聲聲主張無論是崇耀實業社抑或
      宏德水電行，皆係其與被告合夥經營。惟，李朝龍卻無法
      就其合夥之出資，提出任何證明。事實上，李朝龍將被告
      所給予之獎金及補貼，當成其有出資合夥之證明，根本係
      導果為因之謬誤。而96年9月20日被告與李朝龍之聲請調
      解係基於雙方債務清償及搬遷問題，絕非因雙方欲終止合
      夥關係而聲請調解，該調解最後做成之調解內容亦僅限於
      被告和李朝龍間之問題，和原告甲○積欠被告之100萬元
      債務亦無相涉。
  (四)原告提出載明宏德水電行之負責人為李朝龍之台南縣市衛材
    聯誼會之會員名冊二份，惟據原告之主張，無論是李朝龍與
    被告合夥，抑或與李金葉合夥，若該會員名冊確能證明記載
    之負責人即為實際負責人，則亦不應僅記載李朝龍為唯一負
    責人！事實上，負責人究係為誰自應以經濟部之登記或營利
    事業登記證上記載為準，該會員名冊極有可能係因當時被告
    無法出席衛材聯誼會所舉辦之活動，而由李朝龍代為出席，
    會員名冊將現場報到之李朝龍誤載為宏德水電行負責人，方
    有此錯誤產生。
  (五)原告復提出載有「共同採購」字樣之被告於97年5月26日寄
    給李朝龍之存證信函及協議書附件，欲證明李朝龍和被告間
    確有合夥關係。該協議書上第四項所載之印有月球商標水錶
    架及模具一批，當初確實係由李朝龍和被告所共同購買，惟
    共同購買上開物品除不能證明兩人間確有合夥關係外，試問
    ，若兩人就水電行之經營確實存在合夥關係，就營業用具之
    採買似不需兩人「共同採購」之行為！
  (六)崇耀實業社在88年1月5日變更登記為李金葉和李朝龍合夥，
    係因被告當時涉及專利權糾紛，且崇耀實業社若要開立發票
    ，須有兩人以上合夥方符合法令規定，故被告將崇耀實業社
    登記為李金葉和李朝龍合夥。事實上，李朝龍除對崇耀實業
    社無半點出資外，更對崇耀實業社之業務經營完全不熟悉，
    關於此部分被告可提出任職於崇耀實業社之員工為證，證明
    李朝龍和被告間並無合夥關係，李朝龍對於崇耀實業社之業
    務及經營亦完全不了解。
  (七)原告復以訴外人李朝龍於85年3月2日有匯入被告乙○○帳戶
    350萬元，欲證明該筆金錢係為李朝龍匯給被告之合夥股金
    。事實上，350萬元雖有匯入被告帳戶，但該筆款項係李朝
    龍用來向被告購買房屋之部分款項，並非合夥經營水電行之
    出資。84年時被告乙○○購得台南縣永康市○○○路21 號
    及23號之房屋兩棟。李朝龍向被告提出其欲分購一棟房屋之
    要求，並計劃和被告就上開兩棟房屋合夥開設水電行。故李
    朝龍匯入被告帳戶350萬元，僅係用來購買被告房屋 (永大
    三路21號)之部份價款 (總價約503萬5千元)。惟原本說好每
    人出資200萬元做為開立「宏德水電行」之資金，李朝龍後
    來卻縮手，以「沒有錢」為由，不願出資。被告僅得單獨拿
    出資金，開立「宏德水電材料行」，並雇請李朝龍協助經營
    ，李朝龍每月皆領有薪水 (被告並無支領任何薪水)。查「
    宏德水電行」之營業登記使用係登記於永大三路23號之房屋
    ，該屋僅為被告乙○○所獨有。而李朝龍所有之21號房屋，
    仍供其全家人居住使用，僅部分用來堆放水電材料，被告也
    通常藉由「宏德水電行」之營利分紅，多少補償李朝龍願意
    出借21號房屋部分做為堆放水電材料之用 (類似借用性質)
    。若李朝龍仍堅持該筆350萬元之資金為兩人合夥之股金，
    試問李朝龍就其名下房屋之購屋資金從何而來？又如何支付
    ？是否其名下房屋亦為兩人合夥之一部分，被告就該屋亦有
    一半之所有權！
  (八)被告和李朝龍間無論就崇耀實業社抑或宏德水電行之經營，
    實無任何合夥關係，被告乙○○於台南中小企業銀行永康分
    行之帳戶，除用於被告經營事業之往來帳戶外，亦為被告之
    私人帳戶，舉凡向銀行借貸、和朋友間金錢往來、被告家庭
    支出等，皆由該帳戶全部支付。本件系爭100萬元借款由被
    告乙○○之帳戶支出係為雙方所不爭執，該筆借款之債權自
    屬於被告所有無疑。又關於本件抵押權當初設定由原告所親
    簽之抵押權設定書，原告確有簽名於上，亦為原告所自承，
    豈容原告以「被告未經其同意而私自登記」為由，抵賴抵押
    權之設定及兩造間確有債務之存在？又由原告既已同意以名
    下土地設定抵押權予被告乙○○，亦可見兩造間確實存在系
    爭100萬元之債權債務關係，試問若該筆100萬元借款並非自
    被告所借出，何以原告願意將名下土地設定抵押權予被告？
    最後，被告之太太李金葉無論就系爭100萬元借款抑或其中
    50 萬元借款，絕未曾承諾原告得以不用償還。
  (九)聲明：
   1.原告之訴駁回。
   2.訴訟費用由原告負擔。
三、本件兩造所不爭執之事實在於：
  (一)系爭土地於81年9月9日設定最高限額180萬元之抵押權予台
    南縣永康鄉農會，該抵押權於88年1月11日清償並於88年1月
    16日塗銷登記。同日並設定100萬元抵押權予被告，義務人
    為原告（卷8頁土地登記簿）。
  (二)88年1月11日自台南區中小企業銀行永康分行、帳號為00000
    00000000000號戶名乙○○之帳戶中，有現金100萬元之支出
    記錄（卷97頁），該款項係清償原告甲○在永康市農會之上
    開借款。
  (三)85年3月2日李朝龍之台南區中小企業銀行帳戶內，曾有3,52
    5,644元之款項匯入李金葉在台南區中小企業銀行帳戶之匯
    款記錄。李朝龍之帳戶於88年3月8日及11日則有自台南區中
    小企業銀行永康分行、帳號為0000000000000000號之帳戶匯
    入各100萬元、於94年5月9日亦有200萬元匯入之記錄。（本
    院卷55、56、60頁）
  (四)台南縣市衛材聯誼會之會員名冊中，宏德水電五金材料行之
    負責人登記為李朝龍。（本院卷62、633頁）
  (五)乙○○與訴外人李朝龍曾於96年9月20日在台南縣永康市解
    委員會達成調解，調解內容略為：乙○○願給付李朝龍2,87
    3,105元，並簽發同額、發票日為96年9月28日、票號000000
    0、付款人為京城銀行永康分行之支票乙紙與訴外人李朝龍
    。（本院卷64頁永康市調解委員會調解書）
  (六)崇耀實業社之合夥登記資料，於88年1月5日負責人為李金葉
    、合夥人李朝龍，95年7月31日負責人為乙○○、合夥人李
    朝龍，96年3月5日負責人為乙○○、合夥人施鴻祺。（本院
    卷70頁台南縣政府函、卷108頁以下變更登記申請書）
  (七)系爭土地之所有權狀及他項權利證明，現由原告或其子李桓
    樹持有保管中（本院97重訴71號卷85、86頁）。
  (八)原告甲○係被告之妻李金葉、訴外人李朝龍之父。
四、原告主張其對永康市農會之抵押權擔保借款，係以被告夫妻
    與李朝龍合夥之資金清償，該款項亦已於李朝龍及被告夫妻
    之合夥拆夥時清算完畢，是抵押權及所擔保之債權並非被告
    個人資金，且該債權已消滅，系爭抵押權應予塗銷等情，然
    為被告所否認，則本件兩造所爭執者，在於系爭抵押權所擔
    保之債權是否存在？被告有無塗銷系爭抵押權之義務？經查
    ：
  (一)原告之子李朝龍與被告乙○○之妻李金葉為姐弟，崇耀實業
    社於88年1月5日申請變更登記，負責人由李金葉變更為合夥
    組織，有本院職權調閱崇耀實業社向台南縣政府申請營利事
    業變更登記之申請書可參（卷128－129頁），嗣於95年7月
    份李金葉將合夥之出資額轉讓予被告乙○○，被告與李朝龍
    、李金葉訂有合夥契約書、讓渡書、入夥同意書、退夥同意
    書等資料，並於95年7月31日將崇耀實業社之負責人變更為
    為乙○○、合夥人李朝龍，有上開各項資料在卷可佐（卷
    119頁以下）。又李朝龍與被告於96年9月20日於永康市調解
    委員會成立調解，該調解委員謝順成於本院97年度重訴字第
    71號債務人異議之訴中證稱：「當天確實從頭到尾都由我調
    解，雙方有債務糾紛，．．．有三部分：一、被告施（和德
    ）與李朝龍合夥債務：清算起來是2,838,105元，被告開本
    票給李朝龍，只要雙方認定此數字，我們就幫他們作調解。
    二、債務部分、倉庫屬於被告（即乙○○），所以有約定
    9.28之前將倉庫全部出清。三、假扣押一案，被告有答應要
    撤銷．．．」（97重訴字第71號卷61頁筆錄，下稱重訴卷）
    ，是據上開被告與李朝龍、李金葉簽訂之合夥、退夥書據、
    崇耀實業社之負責人、合夥人變更登記情形，及李朝龍與被
    告乙○○96年間於永康市調解委員會進行之調解，及調解結
    果被告仍須給付李朝龍283萬多元等項，足認李朝龍與被告
    乙○○、李金葉間確有合夥關係存在。
  (二)被告固抗辯李朝龍並無出資，證人謝順成之證詞所稱合夥係
    一般口語用法及誤會云云。經查，李朝龍、被告、李金葉等
    三人之銀行帳戶曾有多次金錢往來之記錄，如85年3月2日李
    朝龍所有台南區中小企業銀行帳戶曾有3,525,644元之款項
    匯入李金葉在台南區中小企業銀行帳戶之匯款記錄、李朝龍
    之帳戶於88年3月8日及11日則有自台南區中小企業銀行永康
    分行、帳號為0000000000000000號之帳戶匯入各100萬元、
    於94年5月9日亦有200萬元匯入之記錄（本院卷55、56、60
    頁銀行交易明細），被告乙○○亦曾發函予李朝龍告知有關
    庫存共同採購之商標、專利問題（卷65頁存證信函），並曾
    訂立買賣契約書共同出資承買台南縣永康市○○段5254地號
    土地（卷68頁契約書），足認三人間確有密切之金錢往來、
    並亦多次共同投資、共同採購。再參以李金葉、李朝龍為姐
    弟，是長期相互合作、投資，各該匯出、匯入之款項作何用
    途或各筆投資、費用間如何互相折抵計算，外人實難確知，
    被告亦自承其88年3月份帳戶匯出至李朝龍帳戶之款項，實
    際匯款目的已不復記憶（卷155頁爭點整理狀），是被告抗
    辯李朝龍匯入李金葉帳戶之款項為購買土地非合夥出資云云
    ，並不足採。又證人謝順成為調解委員會之調解委員，專職
    處理各項調解紛爭，其已證述被告與李朝龍係因合夥債務清
    算調解，其就所處理之調解事務自有某程度了解，被告抗辯
    證人證述係一般用語與誤會云云，顯有可議。
  (三)另按債之全部消滅者，債務人得請求返還或塗銷負債之字據
    ，其僅一部消滅或負債字據上載有債權人他項權利者，債務
    人得請求將消滅事由，記入字據；而債權證書已返還者，推
    定其債之關係消滅，民法第308條第1項、第325條第3項分別
    定有明文。又債權人已將債權證書交還者，依民法第325 條
    第3項規定既推定債之關係消滅，若債權人主張債權證書之
    交還，並非由於債權消滅之故，則其就此事實應負舉證責任
    ，不得仍命債務人就其債務已經清償之事實舉證（最高法院
    70年度台上字第2848號裁判意旨參照）。經查：
    (1)有關被告、被告之妻李金葉、原告之子李朝龍間之合夥債
      權債務糾紛，經於96年9月20日於永康市調解委員會成立
      調解，已如前述，而被告另與原告之子李桓樹間之本票、
      抵押權設定糾紛，本件兩造之抵押債權債務關係，亦於當
      時一併結算，證人李金葉於本院97年度重訴字第71號證稱
      ：「（問：調解當天有無講到與原告（即李桓樹）被告（
      即乙○○）之間的問題？有無說那些資料要還給原告？）
      沒有講到原告被告之間的事情，當天只有說李朝龍的問題
      。當天沒有印象有沒有說要將哪些資料要還給原告，只有
      說我幫我媽媽還農會100萬元，要塗銷我父母親的抵押，
      跟原告之間的問題沒有講。．．．」（重訴卷136頁筆錄
      參照）。
    (2)調解委員謝順成於該案證稱：「（問：是否當天確實有聽
      到被告施說要塗銷？）下午時被告（即乙○○）將文件交
      給原告（即李桓樹）兒子時，他有說：『這些東西我會去
      把它塗銷』，但沒有說塗銷什麼東西，因為不在我調解範
      圍，我沒有多過問。」（重訴卷62頁筆錄）
    (3)另證人李朝龍亦於該案證稱：「．．．當天也有說還有我
      父母的所有權狀、原告（即李桓樹）的所有權狀還在被告
      那裡，本來要一起調解，但委員說太複雜，謝（順成）、
      陳說已經調解成立，其他的事情要我們自己去處理，被告
      （即乙○○）說他說話算話，調解結果是要9.28之前把全
      部所有權狀撤銷（應係抵押權之意），但過幾天被告就反
      悔了．．．。」（重訴卷135頁筆錄）
    (4)調解當日下午，原告之孫李政騰至被告家中取回被告所持
      有之本件系爭土地他項權利證明、系爭土地所有權狀原本
      ，經李政騰於該案證述明確（重訴卷133、134頁），上開
      資料並經李桓樹於本院97年度重訴字第71號提出原本及影
      本在卷可佐（重訴卷85、86頁影本、139頁筆錄參照）。
      則據證人李金葉、謝順成、李朝龍等人之陳述，及本件抵
      押權之他項權利證明、土地所有權狀均已交還原告或其子
      李桓樹等情，及民法第325條第3項規定：「債權人已將債
      權證書交還者，推定其債之關係消滅。」足認該時被告及
      李金葉、李朝龍、李桓樹及原告間之債權債務關係，均已
      清算完畢，而被告及李金葉並已同意塗銷本件之抵押權，
      否則不可能同意將他項權利證明、原告土地所有權狀交還
      原告。
    (5)被告另抗辯李朝龍同意代為清償原告本件之借款，但嗣後
      李朝龍並未清償，僅計算李桓樹國泰借款部分云云，然查
      被告之妻李金葉於另案證述其曾書寫紙條一張：「每月扣
      原告13000元，扣了多久，我有寫單子給李朝龍，李朝龍
      說要幫原告（即李桓樹）還，我就想說不要讓李朝龍負擔
      那麼重，就跟被告說不要算利息，就寫40幾萬元。【問：
      （提示卷127-1頁）是否你所寫？】是的，是我寫的，這是
      李朝龍說要幫原告還款，我就想說李朝龍還要幫我母親還
      被告100萬元、幫原告還國泰100多萬，我說李朝龍負擔太
      重，我就寫這張單子，之前還的，雖然是利息，當成還本
      金沒有關係，李朝龍只要再幫原告還40幾萬元就可以了。
      」（重訴卷138頁筆錄），然據李金葉所述，已同意由李
      朝龍代為清償本件之款項，而李朝龍與被告間就其合夥之
      清算，經調解結果被告同意給付李朝龍2,873,105元，已
      如前述，則若本件100萬元當時未一併結算，原告何以願
      另行給付上開金額予李朝龍？是認被告抗辯不足採信。被
      告又抗辯李金葉無權代為免除原告之債務云云，然按被告
      於調解時已自陳會將抵押權塗銷，嗣後又將他項權利證明
      、所有權狀交還原告或其子李桓樹，則係被告本人同意所
      為，而非李金葉代為免除原告之抵押借款擔保債務，是被
      告抗辯亦不足取。
五、綜上所述，本件抵押權所擔保之借款，經被告、李金葉、李
    朝龍、李桓樹清算後，業已結算完畢，被告亦曾表示同意塗
    銷系爭抵押權，又將本件之他項權利證書、系爭土地所有權
    狀交還原告，是認本件抵押權所擔保之債權業經結算，而債
    之關係消滅，然抵押權登記並不因而失其效力，從而，原告
    請求確認本件抵押權所擔保之債權不存在，並請求將抵押權
    設定塗銷，為有理由，應予准許。又抵押權與抵押權所擔保
    之債權係分屬物權及債權，原告就本件抵押權之設定本身有
    何瑕疵致有抵押權不存在情形，並未提出任何主張或舉證，
    是原告請求確認抵押權之物權不存在云云，不應准許。
六、本件判決之基礎已臻明確，兩造聲請訊問證人李金葉、李朝
    龍等，上開證人均已於本院97年度重訴字第71號證述明確，
    無庸再行訊問。另其他之攻擊、防禦方法及舉證，核與判決
    之結果無影響，爰不一一論列，附此敘明。
七、本件訴訟費用確定為10,900元（即第一審裁判費），本件原
    告僅就確認抵押權之物權不存在部分敗訴，是認訴訟費用應
    由被告全數負擔，較為妥適，本院併依職權宣告之。
八、結論：本件原告之訴為有理由，依民事訴訟法第79條，判決
    如主文。
中    華    民    國    98    年    8     月    21    日
                  民事第三庭    法    官  蔡孟珊
以上正本證明與原本無異。
如對本判決上訴，須於判決送達後20日內向本院提出上訴狀，並
依民事訴訟法第77條之16繳交上訴費用。
中    華    民    國    98    年    8     月    21    日
                                書 記 官  吳幸芳


司法院資訊處製作；財團法人民間司法改革基金會備份。
